【裁判字號】    94,上易,1249
【裁判日期】    950117
【裁判案由】    侵占等
【裁判全文】
臺灣高等法院刑事判決                94年度上易字第1249號
上  訴  人  臺灣板橋地方法院檢察署檢察官
上  訴  人
即  被  告  甲○○
                      樓
選任辯護人  李志雄律師
上列上訴人因被告侵占等案件，不服臺灣板橋地方法院94年度易
字第100號，中華民國94年5月30日第一審判決（起訴案號：臺灣
板橋地方法院檢察署93年度偵字第16825號），提起上訴，本院
判決如下：
    主  文
原判決關於詐欺部分撤銷。
甲○○被訴詐欺取財罪部分，無罪。
其餘上訴駁回。
    理  由
一、公訴意旨略以；（一）被告甲○○係設址臺北縣鶯歌鎮○○
    街六號一樓「矽志國際商行」（下稱矽志商行）之實際負責
    人，負責公司業務之經營管理。明知矽志商行現金存款不足
    ，需交易客戶均正常且如期付款，始能給付矽志商行向其他
    公司購入貨物之貨款，若客戶拖欠貨款，將造成矽志商行之
    資金缺口，致矽志商行面臨週轉不靈之窘境，詎為取得臺灣
    米多市公司（下稱米多市公司）之進貨以銷售換取現金，竟
    基於意圖為自己不法所有之概括犯意，利用己身同時任職米
    多市公司（任職期間自民國八十七年四月十四日起至九十一
    年四月一日止），熟識米多市公司員工之機會，自九十一年
    三月一日起至同年十一月二十八日止，在上址矽志商行營業
    處所內，連續多次命商行內不知情之員工，以矽志商行之名
    義，利用電話方式向米多市公司訂購價值計新台幣（下同）
    五百四十九萬七千九百二十七元之色料、調和劑、稀釋劑、
    乾粒、金膏等原料，並就開立如附表編號一至五所示支票予
    米多市公司，以資取信，致米多市公司負責洽談業務之人員
    因此而陷於錯誤，誤以為矽志商行營運狀態良好，貨款收取
    無虞，乃將矽志商行所訂購之色料、調和劑、稀釋劑、乾粒
    、金膏等原料悉數交付予矽志商行；被告甲○○則將上開詐
    得之原料貨物，加工製造後自行轉售其他廠商，所得之價金
    供自己所有。（二）九十年二月間，被告甲○○任職米多市
    公司期間，藉由處理越南胡志明市之大鴻發公司向米多市公
    司訂購矽酸鋯貨品一百零五噸，貨款共計美金六萬三千元業
    務之機會，竟基於意圖為自己不法所有之概括犯意，於大鴻
    發公司託新苙陽（起訴書誤載為新苙揚）公司代為支付上筆
    貨款，而由新苙陽公司會計王玉琴於九十年二月二十六日，
    以面額新台幣七十六萬二千九百六十元之支票親交予被告甲
    ○○以支付部分貨款後，被告甲○○將該支票予以侵占入己
    ，復要求新苙陽公司將所餘之貨款匯入其在花旗銀行之個人
    帳戶內，待王玉琴於九十年四月六日、五月七日分別匯款美
    金二萬四千元及美金一萬七千七百元入甲○○所指定之帳戶
    內後，甲○○即將之全數侵占入己。因認被告甲○○涉有刑
    法第三百三十六條第二項業務侵占、第三百三十九條第一項
    詐欺取財罪嫌等語。
二、按犯罪事實應依證據認定之，無證據不得認定犯罪事實。且
    檢察官就被告犯罪事實，應負舉證責任，並指出證明之方法
    。又不能證明被告犯罪者，應諭知無罪之判決，刑事訴訟法
    第一百五十四條第二項、第一百六十一條第一項、第三百零
    一條第一項分別定有明文。所謂證據，係指足以認定被告確
    有犯罪行為之積極證據而言，該項證據自須適合於被告犯罪
    事實之認定，始得採為斷罪資料。苟積極證據不足為不利於
    被告事實之認定時，即應為有利於被告之認定，更不必有何
    有利之證據。又事實之認定，應憑證據，如未能發現相當證
    據，或證據不足以證明，自不能以推測或擬制之方法，以為
    裁判基礎。且為刑事訴訟法上證明之資料，無論其為直接證
    據或間接證據，均須達於通常一般之人均不致於有所懷疑，
    而得確信其為真實之程度，始得據為有罪之認定，若其關於
    被告是否犯罪之證明未能達此程度，而有合理性懷疑之存在
    ，致使無從形成有罪之確信，根據「罪證有疑，利於被告」
    之證據法則，即不得遽為不利於被告之認定，最高法院二九
    年上字第○三一五號、三十年上字第八一六號，四十年臺上
    字第八六號，七十六年年臺上字第四九八六號，分別著有判
    例可參。
三、公訴人認被告甲○○詐欺取財部分，係以告訴人指述，被告
    供述，證人楊雲山證詞，銷貨單七十七張，支票退票影本八
    張，未兌現本票七張等為據，有關業務侵占部分，係以證人
    謝有來、王玉琴證述，以及付款簽收簿影本、匯款單影本等
    為據。訊據上訴人即被告甲○○堅決否認有何詐欺取財、業
    務侵占之犯行，辯稱：與告訴人交易達二千七百餘萬元，係
    多年連續交易，並未趁機大量進貨，且僅欠五百餘萬元，實
    無詐欺取財之故意與犯行，另伊與謝有來口頭約定合夥經營
    事業，謝某乃於九十年二月二六日交付被告面額七十六萬二
    千九百六十元之支票，並分別於同年四月六日、五月七日匯
    款美金二萬四千元、美金一萬七千七百元入伊個人帳戶，嗣
    於九十一年十月，謝有來表示要退夥，並請求將退夥之金額
    轉付大鴻發公司積欠告訴人米多市公之貨款，惟被告不同意
    ，謝有來即向告訴人米多市公司偽稱貨款已交付被告，企圖
    利用告訴人米多市公司向被告催討貨款之方式，達到其索回
    退夥金之目的，並於新苙陽公司付款簽收簿九十年二月二十
    六日1欄加註米多市等語。經查：
（一）詐欺取財部分：
(一)、有關被告積欠告訴人米多市公司貨款五百餘萬元之事實，為
    被告所是認，並有如附表所示之支票及退票理由單、告訴人
    米多市公司義大利總公司出貨至越南國胡志明市發票、貨物
    提單（93年他字第一八三八號卷第二十至二四頁）、銷貨明
    細表、銷貨單七十七張（發查字第二六○二號卷第十至九九
    頁）在卷可稽，堪予認定。惟被告辯稱：伊所負責之矽志商
    行與告訴人公司間之交易向來正常，係因越南地區廠商拖欠
    貨款，始造成矽志商行週轉不靈，未曾突然大量訂購等語，
    觀諸告訴人所提該公司與矽志公司二○○二年至二○○五年
    銷貨明細表所載（本院卷第一九三至二一五頁）：二者間交
    易總額為二千七百二十萬八千八百十元，至九十四年十二月
    止，矽志公司尚欠貨款五百零九萬七千九百二十六元（本院
    卷第二一五頁），其中九十年三月十六日多達四十九萬餘元
    ，同年四月亦有二十五萬餘元，而公訴人所指被告大量進貨
    之九十一年三月至十一月間，僅有七、八月各有六十二萬餘
    元，屬較大者，餘均未逾越前述九十年之數量，且少量者如
    ：九十一年（以下同）三月四日、十八日、五月六日，僅三
    千餘元，六月十三日僅七十一元，七月十日僅一千餘元，八
    月二日僅三百餘元，八月十六日僅二百餘元，九月五日僅二
    百餘元，十月一日僅三百餘元，十月七日僅五百餘元，則告
    訴人指稱被告大量進貨詐騙乙節，即屬無據，且若是詐騙，
    為何有僅進貨三、五百元之狀況？似與一般詐騙狀況有間，
    何況，告訴人具狀稱：伊係以被告給付之期票沖前欠，但被
    告之付款項，未必皆與單筆或數筆金額相符，因此，告訴人
    亦無法區分所收款項，係支付何筆貨款，無法提出資料等語
    （本院卷第一九一頁），則告訴人指稱被告欠伊之貨款，係
    三月至十一月間乙節，亦屬無據，衡諸被告與告訴人間交易
    金額多達二千七百餘萬元，被告僅欠五百餘萬元等情，難認
    被告於與告訴人交易之初，有何不法所有之意圖，且被告與
    告訴人間交易，係連續為之，並以期票抵沖舊欠，並不違商
    情，難認係施何詐術。因此，被告辯稱：沒有詐欺故意與犯
    行等語，即非無據。
(二)、至證人陳明山即告訴人公司業務經理於原審固結證稱：被告
    原本開一張一百零二萬的票，在到期日之前被告急著打電話
    給我們公司的陳和明協理，說越南的生意越作越大，需要往
    後延付款日期，所以這張票無法如期兌現。希望我們能夠配
    合往後延，而且他說會儘快回來處理。但我們把票還給他之
    後他一直沒有來處理。我們也一直催促他，所以在十一月十
    四號的時候才會有我們公司職員去拿票的事。這一張票也沒
    有兌現。實際出貨金額我不清楚，因為我在大陸，但被告一
    直要求我們配合把發票日往後延。被告如果當時告訴我們他
    公司快倒了，我們就不會出貨了。但他都一直都跟我們表示
    客戶是很有希望的，而且他是公司的業務他跟我們公司辦事
    人員也很熟，他跟公司同仁表示該家公司很有遠景，同事也
    會儘量配合等語。惟被告否認有此情事，辯稱：是說貨款被
    拖欠等語，經查：所謂訂貨詐欺取財，係指於買賣接觸伊始
    ，即有不法所有意圖，並施用詐術而言，若於訂貨伊始，未
    施用詐術，而係於付款時，有所遲延或未履行，當屬民事糾
    葛，茲據証人陳明山上開所言，固指被告要求展延付款日期
    ，惟並未指稱：被告於訂貨之初，施用何種詐術？且證人陳
    明山係指被告於支付貨款之票據到期前，即主動請求展延期
    日等情，顯見係訂貨後之情事，縱被告要求展期時，未據實
    陳述矽志商行資金不足等情，然衡諸商場情況，若非資金有
    狀況，豈會要求展期？因此，被告未據實以告，能否認係違
    背商場情況，而屬詐術？實值商榷，況且亦不能推認：被告
    先前曾係施用詐術以成就該買賣。再者，告訴人亦不能指証
    究竟何筆交易，被告曾對之施用何種詐術，因此，不能以貨
    款未付，即推認被告於交易之初，即具不法所有之意圖。
(三)、至被告於原審稱：矽志公司跟米多市公司的貨款是從九十一
    年八月份，因為越南客戶的拖欠，所以沒辦法正常給付米多
    市公司付款，我們有告訴米多市公司來換票等語，惟未能提
    出越南客戶拖欠資料，然不能以被告所辯不足採，即推認其
    犯行，因此，此部分尚難據為不利被告之證據。至於証人楊
    雲山之說詞，僅係證明被告為負責人，並不能證明被告施用
    詐術騙財。另有關被告所開立之二十三張本票，因發票人與
    受款人均記載甲○○，致成無效票據乙節，被告辯稱：當初
    誤繕，且當時告訴人公司有會計人員等在場，亦未指出錯誤
    ，實非故意等語，按被告此一所辯，雖未提出證據證明之，
    然衡諸人情，亦非絕無可能，且此等事由，係發生在欠貨款
    後，雙方協議展延之期間，並非被告於訂貨之時，所施用之
    詐術，因此，尚難據為被告購物詐欺之證據。
(四)、至於附表所示之票據之期日，固屬接近，惟如前所述，並非
    某單筆交易之價款，亦非用以支付起訴書所指之九十一年三
    月至十一月二十八日貨款五百四十九萬七千九百二十七元，
    此由告訴人陳報狀可知（本院卷第一九一頁），是公訴人以
    之為不利被告之證據，尚有誤會。
綜上，被告固積欠告訴人貨款，並以票據展延，而未兌現，惟無
證據足證，被告於買賣伊始，曾施用詐術，因此，本件貨款之未
履行，當屬民事糾葛。
（二）侵占部分：
(一)、證人謝有來於原審結證稱：大鴻發公司向米多市買這批貨款
    為六萬三千美金之貨物，由新苙陽公司墊付貨款。我有跟米
    多市表示越南大鴻發的貨款由我們來支付，我應該有跟被告
    提過我們公司跟大鴻發的關係，及付款模式。我付給米多市
    的票有記載米多市公司的名字，但是這一次被告說不要寫抬
    頭，我就沒有寫。九十年二月二六號，被告有去新苙陽公司
    領一張七十六萬多的支票，是要付給米多市一筆美金三千元
    的貨款，還有包括之前欠的一些貨款，總共約美金六萬五千
    元，當初因公司有資金，所以先開七十六萬多的支票支付部
    分的貨款等語（原審卷第七六至七八頁），衡諸告訴代理人
    陳明山於偵查係指：大鴻發公司共欠我們美金六萬四千元，
    包含一百零五噸矽酸鋯的貨款，及之前未清的貨款等語（他
    字第一八三八號卷第四五頁），比對其二人，就大鴻發公司
    積欠米多市公司之貨款，或稱：在美金六萬四千元之間，或
    稱：交付被告美金六萬五千元，顯不相符，是否即是用以支
    付上開貨款，即非無疑；且證人謝有來證稱歷次與米多市公
    司之貨款給付方式，均是開具受款人為米多市公司之記名支
    票或匯入米多市公司指定之帳戶，然本件面額七十六萬二千
    九百六十元支票，卻未記載受款人為米多市公司，因此，無
    從認定此票據係大鴻發公司用以給付米多市公司之貨款。至
    證人謝有來雖稱：係因被告要求，所以未在票據受款人上記
    名等語，惟查，證人謝有來從事商業貿易多年，與米多市公
    司間亦有多次交易經驗，依其商業經驗，對於票據上應註明
    受款人方能避免遭執票人任意提示一節應知之甚詳，而一般
    商業交易慣例上，債務人為證明已清償貨款之事實，且避免
    票據遭不明之人任意提示，亦均會在清償貨款之票據上載明
    受款人，證人謝有來所稱因被告要求遂未於本件票據上記名
    云云，其證詞顯不符合交易慣例及人之常情，尚難遽採。
(二)、再惟衡諸證人即新苙陽公司會計王玉琴於偵查中証稱：於九
    十年四月六日、五月七日，分別匯款美金二萬四千元、一萬
    七千七百元入被告甲○○所指定之個人位於花旗銀行之帳戶
    內等語，顯然匯入被告甲○○帳戶之款項，前後已有四萬一
    千七百美元，加上證人謝有來所稱之七十六萬元新台幣，顯
    已逾所謂之貨款六萬五千（或四千）美元，且證人謝有來堅
    稱：與被告無投資合作關係等語（原審卷第八十頁），衡情
    亦無其他付款，而上開帳戶既是被告甲○○私人帳戶，則上
    開匯款是否真屬新苙陽公司給付米多市公司之貨款？即屬可
    疑，且證人即米多市公司經理陳明山於原審結證稱：我們公
    司有設立帳戶給買受人匯款，一般客戶開票給我們都會盡量
    要求開立受款人為米多市公司之抬頭等語（原審卷八五頁）
    ，據此，本件新苙陽公司捨米多市公司帳戶不用，而匯入被
    告甲○○私人帳戶，其所匯入之款項，是否即為該公司欲給
    付米多市公司之貨款，抑或是謝有來與被告甲○○間另有債
    權債務，即非無疑。
(三)、綜據前述，告訴人指稱被告甲○○侵占新苙陽公司給付之美
    金六萬五千元乙節，上有諸多合理懷疑存在，公訴人所舉證
    據，尚未達確信其為真實之程度，其間有合理之懷疑存在，
    此外復查無其他積極證據，足證被告甲○○確有此部分犯行
    ，不能證明被告犯罪，應依法就此部分為被告甲○○無罪之
    諭知。
四、原審就詐欺取財部分，誤為有罪判決，尚有未洽，就侵占部
    分，認事證不足，諭知無罪，核無違誤，被告就詐欺取財部
    分上訴，指摘原審誤判，為有理由，應由本院撤銷改判無罪
    。檢察官循告訴人請求，對詐欺部分，認量刑太輕，對侵占
    部分上訴，認被告所辯不足採，應屬有罪，原審判決無罪，
    係屬不當等語，然有關被告詐欺部分，應為無罪判決，不生
    量刑輕重問題，有關被告侵占部分，不能證明其犯行，不得
    以其所辯不成立，而為其有罪之依據，公訴人上訴，是有誤
    會，為無理由，應予駁回。
據上論斷，應依刑事訴訟法第三百六十八條，第三百六十九條第
一項前段、第三百六十四條、第三百零一條第一項，判決如主文
。
本案經檢察官呂丁旺到庭執行職務。
中    華    民    國    95    年    1    月    17   日
                  刑事第十八庭  審判長法  官  溫耀源
                                      法  官  段景榕
                                      法  官  周政達
以上正本證明與原本無異。
不得上訴。
                                      書記官  陳菊珍
中    華    民    國    95    年    1     月    18    日
附表
┌───┬─────┬──────┬─────┬────┐
│ 編號 │ 支票號碼 │   發票人   │ 票面金額 │ 發票日 │
│      │          │            │（新台幣）│        │
├───┼─────┼──────┼─────┼────┤
│  1   │QF0000000 │臺灣矽志國際│952,806   │91.11.15│
│      │          │商行        │          │        │
│      │          │楊雲山      │          │        │
├───┼─────┼──────┼─────┼────┤
│  2   │QF0000000 │臺灣矽志國際│841,914   │91.12.15│
│      │          │商行        │          │        │
│      │          │楊雲山      │          │        │
├───┼─────┼──────┼─────┼────┤
│  3   │QH0000000 │臺灣矽志國際│1,338,380 │92.1.15 │
│      │          │商行        │          │        │
│      │          │楊雲山      │          │        │
├───┼─────┼──────┼─────┼────┤
│  4   │QH0000000 │臺灣矽志國際│2,168,734 │92.2.15 │
│      │          │商行        │          │        │
│      │          │楊雲山      │          │        │
├───┼─────┼──────┼─────┼────┤
│  5   │QH0000000 │臺灣矽志國際│364,344   │92.3.15 │
│      │          │商行        │          │        │
│      │          │楊雲山      │          │        │
├───┼─────┼──────┼─────┼────┤
│  6   │   不詳   │    不詳    │100,000   │  不詳  │
├───┼─────┼──────┼─────┼────┤
│  7   │   不詳   │    不詳    │652,806   │  不詳  │
└───┴─────┴──────┴─────┴────┘


司法院資訊處製作；財團法人民間司法改革基金會備份。
